【裁判字號】    95,上訴,467
【裁判日期】    950518
【裁判案由】    違反著作權法
【裁判全文】
臺灣高等法院刑事判決                 95年度上訴字第467號
    上  訴  人  臺灣臺北地方法院檢察署檢察官
    被      告  甲○○
    選任辯護人  袁曉君律師
上列上訴人因被告違反著作權法案件，不服臺灣臺北地方法院94
年度易字第1144號，中華民國94年12月29日第一審判決（起訴案
號：臺灣臺北地方法院檢察署94年度偵字第10939號， 及移送該
署94年偵字第13701號併案審理），提起上訴，本院判決如下：
    主  文
上訴駁回。
    事  實
一、甲○○係設在臺北市○○區○○路2段119巷2號「 興達電腦
    打字影印行」（下稱興達影印行）之負責人，明知如附表所
    示「INTERNATIONAL BUSINESS」、「競合策略」、「ABSTRA
    CT ALGEBRA」、「PATIAL DIFFERENTIAL EQUATIONS」、「F
    INANCIAL INNOVATION」、「E-LEARNING SCIENCE OF INSTR
    UCTION」等書籍，分別為附表所示美商麥格羅希爾公司（下
    稱麥格羅公司）、培生教育出版股份有限公司（下稱培生公
    司）及約翰威立股份有限公司（下稱約翰威立公司）擁有著
    作財產權之語文著作，依著作權法第4條第2款及世界貿易組
    織（WTO）「與貿易有關之智慧財產權協定」TRIPS（Trade
    Related Aspect of Intellectual Property Rights,inclu
    ding Trade in Counterfeit Goods）之約定， 均屬受我國
    著作權法保護之著作物，未經上揭著作財產權人之同意或授
    權，不得擅自重製。詎甲○○竟意圖營利，與其僱用之店員
    林燕萍、黃熊慧蘭、陳林秀卿3人（ 應由檢察官另行簽分偵
    辦），共同基於擅自重製他人語文著作物之概括犯意聯絡，
    由上述3名店員中其中1人，於民國94年3月5日，在興達影印
    行接受亦有共同犯意聯絡之不詳姓名顧客委託，以每頁新臺
    幣（下同）0.5元，每本裝訂費20元之代價， 重製如附表所
    示之語文著作後， 上述店員3人即自斯日起至94年3月9日止
    ，連續以影印機複印之方式，將顧客提供之書籍正本，重製
    成如附表所示之14本書籍（未含版權頁）。 嗣於94年3月10
    日下午2時許， 經法務部調查局臺北市調查處調查員至上址
    搜索，當場查獲「ABSTRACT ALGEBRA」、「PATIAL DIFFERE
    NTIAL EQUATIONS」、「FINANCIAL INNOVATION」 等書籍正
    本各1本（業已發還）， 並扣得如附表所示之重製書籍14本
    。
二、案經法務部調查局台北市調查處移送台灣台北地方法院檢察
    署檢察官偵查起訴及併案審理。
    理  由
一、按被告以外之人於審判外之言詞或書面陳述，除法律另有規
    定者外，不得作為證據，刑事訴訟法第159條第1項固有明文
    規定。惟被告以外之人於偵查中向檢察官所為之陳述，除顯
    有不可信之情況外，得為證據。且被告以外之人於審判外之
    陳述，雖不符刑事訴訟法第159條之1至之4之規定， 惟經當
    事人於審判程序同意作為證據，法院審酌該言詞陳述或書面
    陳述作成時之情況，認為適當者，亦得為證據，復為同法第
    159條之1第2項、第159條之5第1項所明定。本件證人鄭秀枝
    於檢察官偵訊時所為之陳述，並無顯不可信之情況；且證人
    陳慈蓉於警詢時之陳述，經被告同意作為證據，本院亦認為
    適當，故其等於審判外之陳述自得作為本案之證據，核先敘
    明。
二、訊據被告甲○○固承認其為「興達影印行」之負責人，並僱
    用林燕萍、黃熊慧蘭及陳林秀卿3人在上址店內工作， 且有
    於前揭時、地受顧客委託，由該影印行重製如附表所示之14
    本書籍，因而侵害他人著作財產權之事實，惟否認有何非法
    重製他人著作物之故意，辯稱：其有跟店內員工強調不能印
    有著作權的書，94年2月間因其岳父過世， 回南部奔喪不在
    店裡，因此疏於監督，而林燕萍是新來的員工，誤以為可以
    印書所以才接單云云。惟查：
(1)、如附表所示之原版書籍，分別係如附表所示各該公司擁有著
    作財產權之語文著作，且依我國著作權法第4條第2款規定，
    在我國於91年1月1日加入世界貿易組織後，應適用「與貿易
    有關之智慧財產權協定」（簡稱TRIPS），故上述美國公司
    擁有著作財產權之著作，亦屬受我國著作權法保護之語文著
    作，且上開著作均仍在著作財產權之存續期間內等情，業據
    台灣國際圖書業交流協會之告訴代理人陳慈蓉於警詢時指述
    明確，並有培生公司告訴代理人徐志明律師、麥格羅公司及
    約翰威立公司告訴代理人郭佩宜律師分別提出之版權頁及封
    面證明共6份在卷可稽，自可認定屬實。
(2)、扣案如附表所示之14本書籍，係整本書連續影印，頁數分別
    多達249頁至376頁，但未影印版權頁，且上開書籍係於94年
    3月5日由顧客委託影印，94年3月9日完稿等情，業據原調取
    扣案物品當庭勘驗無誤，並有扣押物書籍內所附之委託影印
    單據1紙可參；且警方當時有在「興達影印行」內查獲「ABS
    TRACT ALGEBRA」、「PATIAL DIFERENTIAL EQUATIONS」 、
    「FINANCIAL INNOVATION」等書籍正本，但因上開書籍係圖
    書館用書，故已發還，僅影印封面與版權頁作為證據，復有
    被告之警詢筆錄及上述封面及版權頁共6張扣案可證。 足見
    興達影印行之店員接單當時，明知其等係連續影印整本書籍
    ，而非影印零散之相關文件或係跳印書內之相關章節，故其
    等顯無誤認此等重製行為係在「合理使用」之範圍內之可能
    。
(3)、被告雖然辯稱其一再交代店員不可印有著作權的書，案發該
    段期間因其岳父去世，其回南部奔喪，未在店內監督，新來
    之店員林燕萍才誤接委印單，而重製上述書籍云云。然該店
    店員林燕萍於原審審理時到庭證稱：被告每天都會到「興達
    打字行」，但他有時會出去等語（見原審卷第32頁）；核與
    店員黃熊慧蘭於原審到庭證稱：我的老闆是被告，他每天都
    會來，有時早上，有時下午，時間多久我不清楚等語相符（
    見原審卷第51頁）。至於店員陳林秀卿雖於原審到庭時證稱
    ：被告不一定每天都會來，他如果來店裡就會待一下，如果
    身體不舒服就出去走一走等語（原審卷第54頁）；但參酌被
    告於檢察官偵訊及原審審理時時分別自承：92年間向（陳）
    林秀卿頂下店面，平常都是我自己在顧店；錢是（店員）下
    班後我去收等語（ 見94年度偵字第10939號卷第29頁、原審
    卷第56頁）；可知被告對於該店實有密切之掌控監督行為，
    縱然被告並未每天全程留在店內看管，但其既常至店內巡視
    ，且須常至店內收帳，則其對於店內之各項營運事務，應有
    相當之瞭解知悉。至於被告辯稱其於案發時係回南部奔喪，
    但其對此部分之事實並未提出任何證據以供原審及本院調查
    ，況且，被告既稱其一再交代店員不可印書，則店員自無在
    被告短暫離開該店之期間內，自行作主而違反被告之叮嚀行
    事。
(4)、其次，被告之女鄭秀枝於檢察官偵訊時陳稱：平日打字行由
    林燕萍、（陳）林秀卿、（黃）熊慧蘭相互負責，生財器具
    是向（陳）林秀卿買的，店內業務由3位小姐輪流負責， 由
    他們決定要不要接單，誰有空誰當班，他們之前都有做過等
    語（同上偵查卷第30頁），可見被告辯稱林燕萍是新手，對
    業務不熟悉所以誤接單影印云云，並不足採。至於林燕萍於
    原審審理時雖稱：我從93年12月間開始受被告僱用，我負責
    印論文、講義、國科會報告，案發時我剛來，所以沒有負責
    接稿，被告在本案發生後，也就是我熟練後，有告訴我不可
    印書，案子大家都有接，因為大家都很忙，我就幫忙接，所
    以我不知道本案是不是我接的。被查獲的書是學生早上拿來
    ，所以我們從早上開始印，下午就被查獲云云（見原審卷第
    33 至34頁）。是其先稱其不負責接稿， 後稱案子大家都有
    接，前後已有矛盾。又其證稱其係新手，不知不可印書云云
    ，非但與鄭秀枝前開陳述不符，亦與陳林秀卿到庭證述：我
    們沒有制度，學生來了就印，3人都有在印。那個有空就跟
    客人接洽影印的事等語不同（見原審卷第53、55頁）。況且
    ，被告既知影印有著作權之書籍係違法之事，則其僱用店員
    時，不論係新手或老手，均應特別強調注意此事，故林燕萍
    陳稱其係新手不知此事云云，實與常情有違。再林燕萍自述
    其自93年12月底受僱於被告， 則其至案發時業已工作3個月
    ，若謂林燕萍尚屬新手而不得接單，實與上開影印店之規模
    與工作實效有違。縱認林燕萍所言屬實，但陳林秀卿與黃熊
    慧蘭既為資深員工，陳林秀卿更為出售生財器具予被告之人
    ，對於從事影印業應注意之違法事項，當亦有所知悉，惟其
    等一同工作、一同影印如附表所示之14本書籍時，亦未告知
    林燕萍此屬違法之事，不得影印，由此益見被告根本未規定
    興達影印店不可影印有著作權之書籍。
(5)、是被告對於該店之經營既有掌控管理之權，且被告自92年間
    即買下該店營業，迄本案查獲之93年3月10日止， 時間並非
    短暫，再參酌鄭秀枝於檢察官偵訊時陳稱：因我父親土地被
    徵收，有一些錢，我認為打字行可以經營，我建議他來台北
    開打字行，因為我也在金華街開打字行等語（同上偵查卷第
    30 頁），可知被告之女兒亦有開設影印行之相當經驗， 則
    鄭秀枝既建議被告開設影印行，當會將經營管理之重要事項
    告知其父，以避免其父觸法，故被告對於不得影印有著作權
    之書籍，理當知之甚明。再者，黃熊慧蘭與陳林秀卿均稱其
    等係領月薪（見原審卷第51、55頁），並非按照影印的業績
    計算薪資，準此，若非被告有明示或默示同意其等違反他人
    之著作財產權，非法影印未經授權之書籍，店員豈有甘冒違
    法風險，擅自接單非法影印他人書籍之可能？況且，被告於
    原審準備程序中亦供稱：「（問：有沒有跟小姐說不可以印
    像扣案的這些原文書？）答：我沒有講那清楚。」（見原審
    卷第17頁），由此益見被告根本未向林燕萍等人強調不可違
    法重製他人著作。故本案林燕萍等人在影印如附表所示之14
    本書籍時，縱使被告並未在場，但被告既同意其等在其負責
    之影印店內從事上開行為，並增加店內之營收，則被告與林
    燕萍等人自有犯意之聯絡，亦堪認定。綜上所述，被告辯解
    不足採信，本件事證明確，被告犯行堪以認定。
三、核被告甲○○所為， 係犯著作權法第91條第1項之擅自以重
    製之方法侵害他人之著作財產權罪。被告與林燕萍、黃熊慧
    蘭、陳林秀卿及委託其等影印書籍之不詳顧客間，分別有犯
    意聯絡或行為分擔，均為共同正犯。又共同正犯林燕萍等人
    先後數次擅自重製如附表所示14本書籍之行為，係在緊接之
    時間內，以相同之手法，觸犯構成要件相同之罪名，顯係基
    於概括犯意反覆為之，為連續犯，應依刑法第56條之規定以
    一罪論，並依法加重其刑。再檢察官於原審移送併辦之事實
    （94年度偵字第13701號）， 與本件檢察官提起公訴之事實
    （94年度偵字第10939號），為實質上同一之案件， 本院當
    應一併審理。 至公訴意旨雖認被告係犯著作權法第91條第1
    項、第94條第1項之常業非法重製著作物罪，惟按： 常業犯
    係以犯罪行為為生活之職業，恃之以維生，客觀上必須具有
    相當時間之連續性及可確定性，主觀上並有以同一犯罪行為
    恃以維生之犯意，方始構成。本案從卷內顯示之證據觀察，
    僅能確認被告係於94年3月5日受顧客之委託重製如附表所示
    之14本書籍，此外，並無相關證據足以證明被告係長期從事
    書籍之非法重製工作，故被告上開犯行應屬偶發性或短暫性
    之行為；又證人林燕萍、黃熊慧蘭等人證稱：店內主要是印
    論文、講義、國科會報告，並包括代客打字等工作（見原審
    卷第32、51頁），足見被告負責之上開影印店尚從事其餘多
    種文件之合法重製或打字工作，並非基於長期非法重製他人
    書籍之犯意，反覆為上述行為並恃以維生。故公訴意旨認定
    被告係常業犯，尚有誤會，惟其基本事實同一，本院自得依
    法變更起訴法條。又公訴意旨未將林燕萍等人列為共同正犯
    ，尚有疏漏，亦應予更正。
四、原審因認被告罪證明確，引用著作權法第91條第1項、 第98
    條，刑法第11條前段、第28條、第56條、 第41條第1項前段
    ，罰金罰鍰提高標準條例第2條之規定， 並審酌被告因貪圖
    利益，非法重製如附表所示之書籍共14本，對於著作財產權
    人造成之損害不小；惟被告重製之時間不長，尚有經營其他
    合法之業務，且被告之智識程度為國小肄業（見其警詢筆錄
    ），於案發時又年高70歲，有其年籍資料在卷可查，可見其
    判斷力與決策力已較常人為低，又被告於犯罪後亦承認自己
    有錯，並表示悔意，態度尚稱良好等一切情狀，量處有期徒
    刑四月，並諭知易科罰金之折算標準。對於扣案如附表所示
    之非法重製書籍14本，係共犯（即委託影印之顧客）所有供
    犯罪所用之物，並均依著作權法第98條規定宣告沒收。至於
    警方查獲之前述書籍正本3本， 及自上開正本翻印之版權頁
    ，均非被告所有供犯罪所用之物，爰不予沒收。核其認事用
    法，並無諱誤，量刑亦稱妥適，公訴人執被害人請求上訴意
    旨謂被告行為應構成常業犯，原審認事用法有誤，量刑過輕
    ，請求撤銷改判，從重量刑云云，核無理由，上訴應予駁回
    。
據上論斷，應依刑事訴訟法第368條，判決如主文。
本案經檢察官周誠南到庭執行職務。
中    華    民    國    95    年    5     月    18    日
                  刑事第４庭    審判長法  官  蔡秀雄
                                      法  官  黃金富
                                      法  官  周煙平
以上正本證明與原本無異。
如不服本判決，應於收受送達後十日內向本院提出上訴書狀，其
未敘述上訴之理由者並得於提起上訴後十日內向本院補提理由書
（均須按他造當事人之人數附繕本）。
                                      書記官  蕭麗珍
中    華    民    國    95    年    5     月    23    日
附錄：本案論罪科刑法條全文
著作權法第91條第1項
擅自以重製之方法侵害他人之著作財產權者，處3年以下有期徒
刑、拘役，或科或併科新臺幣75萬元以下罰金。
意圖銷售或出租而擅自以重製之方法侵害他人之著作財產權者，
處6月以上五年以下有期徒刑，得併科新臺幣20萬元以上2百萬元
以下罰金。
以重製於光碟之方法犯前項之罪者，處6月以上5年以下有期徒刑
，得併科新臺幣50萬元以上5百萬元以下罰金。
著作僅供個人參考或合理使用者，不構成著作權侵害。
附表：
  ┌──┬──────────┬──────────┬────┐
  │編號│書籍名稱            │著作財產權人        │扣案本數│
  ├──┼──────────┼──────────┼────┤
  │一  │international       │mcgraw-hill（麥格羅 │2       │
  │    │bussiness           │公司）              │        │
  ├──┼──────────┼──────────┼────┤
  │二  │競合策略            │pearson（培生公司） │7       │
  ├──┼──────────┼──────────┼────┤
  │三  │abstract algebra    │john wiley &sons（約│1       │
  │    │                    │翰威立公司）        │        │
  ├──┼──────────┼──────────┼────┤
  │四  │patial differential │john wiley &sons（約│1       │
  │    │equations           │翰威立公司）        │        │
  ├──┼──────────┼──────────┼────┤
  │五  │financial innovation│john wiley &sons（約│1       │
  │    │                    │翰威立公司）        │        │
  ├──┼──────────┼──────────┼────┤
  │六  │e-learning science  │john wiley &sons（約│2       │
  │    │of instruction      │翰威立公司）        │        │
  └──┴──────────┴──────────┴────┘


司法院資訊處製作；財團法人民間司法改革基金會備份。
